臺灣高等法院高雄分院民事判決　九十一年度上字第一○一號
　　　上　訴　人　甲○○
　　　被上訴人　　高雄市政府員工消費合作社
　　　法定代理人　乙○○
右當事人間請求履行契約事件，上訴人對於中華民國九十一年三月二十七日臺灣高雄
地方法院九十年度訴字第三五四三號第一審判決提起上訴，本院判決如左：
    主    文
上訴駁回。
第二審訴訟費用由上訴人負擔。
    事實及理由
一、被上訴人之法定代理人原為蘇玉武，現已由乙○○接任，有被上訴人第十一屆第
    一次理事會互選理事主席會議記錄及高雄市政府民國九十一年四月十五日高市府
    社一字第一六五八九號函影本乙份在卷可稽（見本院卷第二十七、二十八頁），
    經乙○○聲明承受訴訟，核無不合，爰將被上訴人法定代理人改列為乙○○。
二、上訴人主張：被上訴人於八十九年五月間舉辦儲備經理徵選，依該徵選簡章第八
    條第一項、第十三條第二項之規定，錄取者須無不良素行；而備取者儲備候用時
    間為一年，自榜示公告之日起一年內依被上訴人通知遞補，逾時不再辦理遞補。
    榜示後，計錄取正取一名、備取六名，訴外人方明帶為正取，上訴人則為備取第
    一名，但方明帶前任職於高雄區中小企業銀行中山分行經理時，曾因不法放款、
    超貸之事而受免職處分，顯不符合徵選簡章第八條第一項之規定，故高雄市議會
    對被上訴人經理任命案，曾為「不予備查，應於一個月內重新遴聘經理」之決議
    ；又方明帶任被上訴人經理期間，就登記新品部分，竟以較高價與「聯合利華」
    廠商簽約，實有疏失，致方明帶於九十年九月三十日去職。由於方明帶任職被上
    訴人前，既有前開不適任職事由；而自任職經理起至榜示公告一年內，亦發生去
    職之事由，是依徵選簡章第十三條第二項之規定，上訴人依次遞補經理之停止條
    件應已成就，惟因被上訴人延誤不處理，仍繼續聘用方明帶至九十年九月三十日
    止，拒不辦理遞補，縱該停止條件不成就，亦屬被上訴人以不正當之方法阻止其
    成就，是依民法第一百零一條第一項之規定，該停止條件亦應視為成就，因此被
    上訴人應聘用上訴人為經理（原審為上訴人敗訴之判決，上訴人不服聲明上訴）
    。於本院聲明：(一)原判決廢棄。(二)被上訴人應聘僱上訴人為經理（先期試用三個
    月）。
三、被上訴人則以：(一)備取生與被上訴人間契約關係之爭議，並非以「榜示公告一年
    內，正取生未報到，或報到後離職」之不客觀事實為停止條件。備取之資格，僅
    係雙方之期待利益。(二)依據被上訴人之章程及員工工作規則，被上訴人之理事會
    正式任用方明帶並無資格不符或違反員工工作規則。又被上訴人於徵選考試前，
    曾向警察機關函詢應試者之身家安全資料；於榜示公告後，亦曾向高雄區中小企
    業銀行查詢方明帶免職之原因、有無不良素行記錄，當時高雄區中小企業銀行並
    未提供超貸及不法放款資料，且方明帶於該訴訟事件二審中，亦被認定無違法超
    貸之情事，是被上訴人聘用方明帶，應屬適當。(三)高雄市議會雖為「不予備查，
    應於一個月內重新遴聘經理」之決議，惟任用經理係被上訴人理事會之職權，高
    雄市議會之決議自不得拘束被上訴人。且經原審法院函查結果，高雄市議會亦以
    「高雄市政府員工消費合作社聘任經理一案，依法不必經本會同意」，是上訴人
    之主張為無理由。(四)另方明帶經聘用為經理後，受員工工作規則之拘束，且受到
    勞動基準法之保障，縱其工作表現不佳，仍須有法定事由，始得終止契約，非得
    任意為之，是上訴人主張方明帶若有能力不足時，即應由上訴人依次遞補，應不
    可採。況方明帶係於九十年十月一日起離職，離榜示公告之日起已逾一年，上訴
    人亦無從遞補。於本院聲明：上訴駁回。
四、上訴人主張：被上訴人於八十九年五月間舉辦合作社儲備經理徵選，依該徵選簡
    章第八條第一項、第十三條第二項之規定，錄取者須無不良素行；而備取者儲備
    候用時間為一年，自榜示公告之日起一年內依被上訴人通知遞補，逾時不再辦理
    遞補。榜示後，計錄取正取一名、備取六名，方明帶為正取，而上訴人則為備取
    第一名，另方明帶前任職於高雄區中小企業銀行中山分行經理時，曾受免職處分
    ，且高雄市議會對該任命案，曾為「不予備查，應於一個月內重新遴聘經理」之
    決議；又方明帶任職被上訴人經理期間，就登記新品部分，曾以較高價與「聯合
    利華」廠商簽約，故於九十年九月三十日去職之事實，業經提出儲備經理徵選簡
    章、錄取簽稿、成績通知函、高雄市議會第五屆第六次臨時會第六次會議紀錄、
    被上訴人第十屆第三十次理事會議紀錄為證（原審卷第一五至二三頁、第二六頁
    至二八頁），復為被上訴人所不爭執，堪信為真實。
五、徵選簡章第一條第二項、第十三條第二項之法律性質為何？
  (一)按條件者係指法律行為效力的發生或消滅，繫於將來客觀上不確定的未來事實成
    否之附隨條款，而民法將條件分別為停止條件及解除條件。停止條件乃限制法律
    行為效力發生之條件，即法律行為於條件成就時發生效力，於條件不成就時不發
    生效力（民法第九十九條第一項）；而解除條件乃限制法律行為效力消滅的條件
    ，即已發生的法律行為於條件不成就時保持其效力，於條件成就時，失其效力（
    民法第九十九條第二項）。
  (二)查被上訴人於八十九年徵選儲備經理時，依其徵選簡章第一條第二項、第十三條
    第二項之記載，被上訴人係欲錄取正取一名（試用三個月）、備取若干保留候用
    一年，而儲備候用時間係自榜示公告之日起一年內依被上訴人通知遞補，逾時不
    再辦理遞補等情，有該儲備經理簡章（原審卷第十五至十六頁）在卷可參。依上
    開簡章內容觀之，被上訴人係為聘用儲備經理而辦理徵選，其中為防止正取生錄
    取後不到職或報到後離職之情形，乃另行錄取備取生數名，於榜示公告後一年內
    ，如經理職務出缺遇補時，即可按備取生錄取名次，由被上訴人通知遞補，毋須
    一年內再行辦理徵選，以免浪費人力、物力，造成經理職缺難以補實，並兼顧被
    上訴人業務之遂行。該徵選簡章第一條第二項之約定，係以正取生未報到或報到
    後離職之客觀上不確定事實為停止條件。復依徵選簡章第十三條第二項儲備候用
    時間自榜示公告之日起一年內由被上訴人「通知」遞補之規定可知，其停止條件
    成就時，法律效果應為被上訴人應通知備取生遞補，備取生亦有權利請求被上訴
    人通知其依次遞補。是依民法第九十九條第一項之規定，於榜示公告一年內，當
    方明帶未報到或報到後離職之停止條件成就後，應由被上訴人通知上訴人（備取
    第一名）依次遞補，即被上訴人有通知上訴人遞補之義務，而上訴人因停止條件
    成就，亦得請求被上訴人通知其依次遞補。
  (三)上訴人雖主張該徵選簡章第一條第二項規定，為備取生與被上訴人僱傭（或委任
    ）關係之停止條件，故當正取生未報到或離職時，則停止條件成就，備取第一名
    與被上訴人間之僱傭（或委任）關係即發生效力云云。惟依被上訴人之徵選簡章
    第一條第二項及第十三條第二項規定，如前所述，應解釋為當停止條件成就時，
    備取生僅係取得請求被上訴人通知其依次遞補之權利，方為合理。蓋倘如上訴人
    所稱，備取生與被上訴人間契約關係之爭議，繫於榜示公告一年內，正取生未報
    到或報到後離職之客觀不確定事實，則無異任何一備取生，在條件成就時，被上
    訴人即得依據僱傭（或委任）契約，請求備取生履行契約，而備取生於此一年期
    間，均無法選任其他工作，因須等待停止條件一成就時，即應負履行契約之義務
    ，否則一旦條件成就，備取生無法履行，將負違約之責任。是上訴人此部分主張
    對備取生亦顯失公平而不合理，尚非可採。
六、本件停止條件是否成就？
  (一)被上訴人於儲備經理報名後徵試前，即向高雄市政府警察局函查方明帶刑案前科
    資料，函查結果並無前科資料等情，有被上訴人提出之高雄市政府警察局八十九
    年四月二十七日高市警刑偵字第二二○九七號函（見原審卷第六九頁）在卷可參
    ，是方明帶於儲備經理徵選時並無刑事不法行為紀錄。
  (二)方明帶於受聘任為被上訴人經理前，被上訴人及高雄市政府社會局曾多次向高雄
    區中小企業銀行函詢方明帶停職、免職原因，惟高雄區中小企業銀行均未提供具
    體資料，嗣方明帶乃提出聲明，承諾若有違法放貸情事，將立刻辭職，並加倍賠
    償等語（見原審卷第七四頁）。至高雄區中小企業銀行雖主張方明帶擔任中山分
    行經理期間，違背公司規程，未善盡善良管理人之注意義務，在其核准四十四件
    貸款，合計二億六千六百七十六萬元中，使其損失達一億六千八百九十一萬九千
    六百六十四元，損失率達百分之六三之高，而受有損害等情，請求方明帶損害賠
    償事件，經臺灣高雄地方法院判決高雄區中小企業銀行敗訴；嗣高雄區中小企業
    銀行提起上訴，經本院判決駁回高雄區中小企業銀行上訴，目前該案正上訴最高
    法院中，核上開判決均認「方明帶於任職期間辦理貸款授信業務時，既無違反高
    雄區中小企業銀行之指示，復無未盡善良管理人之注意義務，亦無違反任何法令
    章則」等情，亦有該判決書在卷可按（原審卷七八至一○四頁）。是在無具體證
　　據證明方明帶確有不良素行或有違法放貸之情形下，尚難僅憑高雄區中小企業銀
    行片面陳述方明帶有違法放貸等情，並將方明帶停職、免職、提起損害賠償，即
    遽認方明帶有不適任之情。綜上所述，被上訴人因此認定方明帶應無徵選簡章第
    八條第一項之事由，並聘用方明帶為經理，尚無違反徵選簡章之規定甚明。上訴
    人主張方明帶受聘用前，於高雄區中小企業銀行任職時，因授信違失、違失放貸
    、違規放貸等情，已屬不良素行，應無受聘資格，故備取之停止條件成就，被上
    訴人應聘用其為經理云云，尚無可採。
  (三)被上訴人為一社團法人，設有社員代表大會、理事會、監事會及社務會；社員代
    表大會為該社之為最高權力機關，由全體社員大表組織之；社務由理、監事共同
    組織之；社員代表大會之職權有審核並接受業務報告及會計報告；通過預算決算
    及業務計畫；理事會之職權有擬定業務計畫、聘任職員等；此有被上訴人之章程
    第十二條至第十六條在卷可參（原審卷第六二至六三頁）。是被上訴人對組織、
    預算、決算、人事、規則制訂均有自主權能。高雄市政府及市議會雖得監督被上
    訴人社務之運作，惟並無可逕行否決被上訴人之人事、財務之裁量權。再高雄市
    議會第五屆第六次臨時會第六次會議就方明帶任被上訴人經理案，曾為「不予備
    查，應於一個月內重新遴聘經理」之決議等情，固有該會議紀錄可參，惟任用經
    理係被上訴人理事會之職權，已如前述；且高雄市議會九十一年三月七日九一高
    市會議字○○三七三號亦函覆原審法院：該次決議係針對高雄市政府及所屬社會
    局所為之決議，被上訴人聘用經理，依法不必經議會同意（見原審卷第一三六至
    一三七頁）。從而，高雄市議會上開決議自不得拘束被上訴人，亦不能僅憑高雄
    市議會之決議，即認被上訴人任用方明帶有何不當。
  (四)方明帶任職被上訴人期間，就登記新品部分，竟以較高價與「聯合利華」廠商簽
    約，實有疏失，經被上訴人理事會決議依工作規則第六十五條第一項之規定，以
    勞動基準法第十一條第一項第五款「勞工對於所擔任之工作確不能勝任」之事由
    ，自九十年十月一日起（即聘任至九十年九月三十日止）不予續聘方明帶為經理
    等事實，固有被上訴人九十年九月二十四日第十屆第三十次理事會議紀錄（見原
    審卷第二六至二七頁）在卷足憑。惟須榜示公告一年內，因正取生即方明帶未報
    到、或離職時，停止條件始成就，故停止條件之成就乃繫於「方明帶於榜示一年
    內未到職、離職」之事實。並非榜示一年內，方明帶若有不適任、不良素行之事
    實，停止條件即成就，因上訴人自承係於八十九年六月一日收到榜示通知（詳本
    院卷第四五頁），是榜示公告之日應在八十九年六月一日之前或同日，而方明帶
    係九十年十月一日起離職，離職時已逾榜示公告一年期間。在榜示公告一年內，
    方明帶並未離職，是該備取停止條件應確定不成就，故上訴人主張停止成就業已
    成就云云，不可採。
七、被上訴人於榜示一年內，未即時解僱方明帶，是否以不正當之方法阻其停止條件
    成就？
  (一)按因條件成就而受不利益之當事人，如以不正當行為阻其條件之成就者，視為條
    件已成就，民法第一百零一條第一項定有明文。又上開不正當行為應包括積極行
    為與消極行為。
  (二)依被上訴人員工工作規則第一條規定高雄市政府員工消費合作社（以下簡稱本社
    ）為員工管理之需要，依據勞動基準法第七十條及本社章程之規定訂定本規則。
    又同規則第四十一條規定，須員工有該條所列十七款之事由，被上訴人始可予以
    解僱（原審卷第一六五至一六八頁）。是依上開規則，被上訴人之員工在依法任
    用後，不僅受到該規則之拘束，同時也受到該規則及勞動基準法之保障。因此在
    無具體事實證明員工確有上開解僱之事由前，若被上訴人遽予解僱，則該解僱亦
    不合法。經查，本件方明帶任職被上訴人經理期間，就登記新品部分，確以較高
    價與「聯合利華」廠商簽約等情，固如前述，惟被上訴人於發現上情時，為求慎
    重且為保障員工之權利，乃由理事多人組成專案小組，分別於九十年六月八日、
    九十年七月十一日進行二次調查會議，嗣發覺方明帶確有不適任之情形，乃於九
    十年九月二十四日被上訴人第十屆第三十次理事會議決議解雇方明帶之事實，有
    該紀錄在卷足憑。經核被上訴人處理方明帶解僱案，尚稱積極慎重，未有故為放
    任之情事，顯見其並無以不正當之行為阻止停止條件成就。
  (三)上訴人雖主張高雄市議會、高雄市政府、高雄市政府社會局於九十年一月至二月
    間即有發函予被上訴人，就方明帶不適任經理一事，應於一個月內重新遴聘，被
    上訴人故意延誤處理方明帶去職事件，係以不正當行為阻止停止條件成就云云。
    惟被上訴人就處理方明帶不適任一事，組成專案小組，花費時間加以調查求證，
    積極慎重之情，已如前述，上訴人並未舉證證明被上訴人有故為放任之情事，是
    其該部分之主張自無足採。
八、綜上所述，上訴人主張被上訴人聘僱上訴人之停止條件成就等情，為不足採。被
    上訴人抗辯其聘僱上訴人之停止條件未成就，尚屬可信。是上訴人依徵選簡章及
    民法第一百零一條第一項之規定，請求被上訴人應聘僱上訴人為經理（先期試用
    三個月），為無理由，不應准許。原審為上訴人敗訴之判決，核無違誤，上訴意
    旨，仍執陳詞，指摘原判決不當，求予廢棄改判，為無理由，應予駁回。
九、據上論斷，本件上訴為無理由，依民事訴訟法第四百四十九條第一項、第七十八
    條，判決如主文。
中　　　華　　　民　　　國　　九十一　　年　　　七　　　月　　十八　　日
                                  臺灣高等法院高雄分院民事第二庭
~B1審判長法官　簡色嬌
~B2　　　法官　林紀元
~B3　　　法官　陳真真
右正本係照原本作成。
如對本判決上訴，須於判決送達後二十日內向本院提出上訴狀，其未表明上訴理由者
，應於上訴後二十日內向本院提出上訴理由書（均須按他造當事人之人數附繕本）。
上訴時應提出委任律師或具有律師資格之人之委任狀，並依附註條文規定辦理。
中　　　華　　　民　　　國　　九十一　　年　　　七　　　月　　 十九　　 日
~B法院書記官　　　鄭靜芳
